臺灣臺北地方法院民事判決　　　　　　　　　　　　九十一年度訴字第二九六八號
　　原　　　告　甲○○
　　訴訟代理人　崔百慶律師
　　複代理人　　王柏棠律師
　　被　　　告　乙○○
　　訴訟代理人　林明輝律師
當事人間請求損害賠償事件，本院於中華民國九十三年二月十八日言詞辯論終結，判
決如下：
    主  文
原告之訴及假執行之聲請均駁回。
訴訟費用由原告負擔。
    事  實
甲、原告方面：
一、聲明：
　(一)被告應給付原告新台幣（下同）一百二十二萬九千七百四十四元，及自支付命令
　　聲請狀繕本送達之翌日起至清償日止，按年息百分之五計算之利息。
  (二)願供擔保請准宣告假執行。
二、陳述：
  (一)兩造就設址於臺北市○○○路○段一六０巷四二號一樓之「芷宣國際事業有限公
    司敦化店」（即芷宣美體美容沙龍店），簽訂店面頂讓之買賣契約書。依契約書
    第八條第三項約定：「乙方（即被告）聲明對本件買賣標的物均無上手（或原契
    約）來歷不明或有其他糾紛等情事，如本件標的物有來歷不明或是產權、債務上
    等糾紛時，均為乙方負責。」同條第四項復有規定：「乙方同意於三個月期限內
    無條件協助甲方（即原告）技術輔導並支援甲方維護原客戶，乙方並同意於期限
    內固定每週三次到標的物場所（即營業地點）義務支援與幫助甲方運作。」第十
    一條第一項：「乙方如有未明列項目或事宜未告知甲方，導致甲方權利或利益受
    損，甲方得要求乙方無條件賠償。」同條第三項：「乙方應本誠信協助甲方完成
    乙方原有客戶服務，如乙方未盡協助事宜甲方得無條件要求乙方負連帶保證責任
    ..... 如有損甲方商譽或權利，甲方得一併要求乙方無條件賠償。」同條第四項
    並規定：「乙方原有客戶及廠商債務關係，仍屬乙方所有，如有債權糾紛導致甲
    方權利受損，甲方得要求乙方無條件賠償。」依前揭條文約定，可知被告之義務
    除應於三個月內固定每週三次到標的物場所技術輔導並義務支援甲方運作外，尚
    包括將已收費用而未服務完畢之消費者的後續美容療程履行完畢，始符合前揭契
    約第十一條第四項所定之「乙方原有客戶及廠商債務關係，仍屬乙方所有」之意
    旨。
  (二)被告未盡契約之義務：
    被告當初經營系爭沙龍店，係以包次方式經營，即消費者一次給付費用，分次享
    受美容療程。被告於兩造簽約時係謊稱僅有二百餘人次未做，被告並承諾伊會提
    供技術指導及每週三次到店支援一事，經原告清查尚有八百一十一人次未做；又
    被告雖謂其於民國九十年六月底、七月初及八月底、九月初多次前往系爭營業處
    所義務支援云云，惟被告於九十年六月十九日將店頂讓與原告之後，無償服務之
    原有客戶僅一人次（九十年七月四日）；被告雖亦曾於同年七月三日、十二日及
    八月二十九日到店，但未作任何服務（七月三日），或僅服務其自身板橋店「家
    美」之客人（七月十二日）；而被告及其受僱人陳玉玲、呂婉君服務僅十一人次
    。
  (三)原告所受損害數額之計算方式：
    被告未能盡契約義務，除原告本人須提供勞務外，另雇請美容師計費用十四萬零
    六百一十五元。且因被告已收未作之客戶預繳費用共計一百零八萬九千一百二十
    九元，致原告對該些客戶提供勞務後，無法再請求任何款項，此相當於原告之「
    所失利益」，依民法第二百一十六條，屬原告所得請求被告賠償之範圍，共計一
    百二十二萬九千七百四十四元。
  (四)前述被告已收未作之客戶預繳費用共計一百零八萬九千一百二十九元，其中四十
    五萬一千一百九十五元部分，是原告已代被告履行對原有客戶之契約義務之金額
    ，應成立無因管理，此部分與原告主張被告債務不履行，係本於兩造間所簽訂之
    契約，兩項請求權互不影響而得以併存，請求法院一併審理。
三、證據：提出買賣合約書乙件、付款簽收簿及未施作療程清單各乙件、客戶預約表
    三紙、課程服務單一四一紙、會員療程價額及次數統計表乙件、簽帳單三紙、客
    戶施作日期及次數統計表乙件、被告（義務支援及有償支援）施作統計表乙件等
    影本為證；並聲請訊問證人蔡淑貞、唐慧軒、黃致仁。
貳、被告方面：
一、聲明：原告之訴駁回。
二、陳述：
　(一)被告已依約履行義務部份：
　  依系爭買賣契約第八條第四項及第十一條第三項規定可知被告的契約義務應係於
　  契約成立後三個月內每週三次前往系爭營業地點技術指導或義務支援原告維護原
　  有客戶，惟逾三個月期限後，原有客戶之維護即應由被告概括承受。被告將店頂
    讓原告後，均有依約回店內協助。由證人陳秀華、陳玉玲、呂婉君之證詞可知，
    被告確曾於九十年六月底、七月初及八月底、九月初多次前往系爭營業處所義務
    支援，且代尋美容師支援及相關美容服務、課程推銷。倘如原告所言被告若於七
    、八月間均未依約到店，而僅於其陳稱之日期到店支援，則原告之夫於八月底請
    求被告幫忙時，被告不可能幫忙到店支援，此證被告確已依約履行義務。
  (二)有關被告所交付者有無產權不清，及未告知事項部份：原告一再指摘被告謊稱未
    完成療程僅餘二百多次與實際尚有八一一次相差甚鉅。惟查，原告之所以能計算
    出尚餘八一一次療程未施作，完全係依據被告於簽約時所交付之客戶資料，被告
    若有意隱瞞，豈有自曝詐欺之證據於欲詐騙對象之理，此證被告從未謊稱未完成
    療程僅二百多次。
  (三)損害賠償之計算：原告所受損害僅為契約所訂三個月期限內因服務原有客戶所支
    出之美容師費用及材料費，今原告主張之損害賠償償乃以美容師費用加上被告所
    收之費用為其計算標準，然被告所收之費用尚包含利潤及成本，利潤部份顯非原
    告所受之損害，另因本件買賣價金為四十萬元，原告尚有九萬元未給付，被告亦
    得主張抵銷。
  (四)被告已盡契約義務，原告本應概括承受原客戶之施作義務，何來無因管理之說，
    且其主張之債務不履行與無因管理間顯屬不能二立之請求。又美容業界中，客戶
    權益多由買受人概括承受且客戶對買受人非僅有義務，本件原告因承接原客戶而
    無庸再作廣告即獲得客戶續買課程之利益，況原告就其承接之原客戶中是否續作
    服務尚有選擇權，則其所受之損害究屬有無即屬有疑。
三、證據：聲請訊問證人陳秀華、呂婉君、陳玉玲。
    理  由
甲、程序部分：
    原告於起訴時，僅以被告債務不履行為訴訟標的，復於準備程序中就訴之聲明第
    一項本金其中之四十五萬一千一百九十五元部分，追加無因管理為訴訟標的。本
    件原告追加訴訟標的，被告雖不同意，惟原告訴之追加，係本於同一基礎事實，
    不須另行蒐集新訴訟資料，無礙被告之防禦與訴訟之終結，本院核予民事訴訟法
    第二百五十五條第一項第二款、第七款之規定相符，應予准許。
乙、實體部分：
一、原告起訴主張：兩造就設址於臺北市○○○路○段一六０巷四二號一樓即芷宣美
    體美容沙龍店，於九十年六月十九日簽訂店面頂讓之買賣契約書。被告於簽約時
    謊稱僅有二百餘人次未做，並承諾會提供技術指導及每週三次到店支援一事，惟
    經原告清查尚有八百一十一人次未做，被告未依約於三個月內將已收費用而未服
    務完畢之消費者後續美容療程履行完畢，違反契約第八條第三項、第四項之約定
    ，被告應賠償尚須額外購買材料費一百零八萬九千一百二十九元，及另雇請美容
    師計費用十四萬零六百一十五元，共計一百二十二萬九千七百四十四元。其中四
    十五萬一千一百九十五元部分，是原告已代被告履行對原有客戶之契約義務之金
    額，請求併依無因管理之法律關係審判。
    被告則以：由證人陳秀華、陳玉玲、呂婉君之證詞可知，被告確曾於九十年六月
    底、七月初及八月底、九月初多次前往系爭營業處所義務支援，且代尋美容師支
    援及相關美容服務、課程推銷，被告確已依約履行義務。被告於簽約時已將所有
    客戶資料交付原告，並無刻意隱瞞之情形，且逾三個月期限後，原有客戶之維護
    即應由被告概括承受。原告以債務不履行及無因管理之法律關係請求被告給付，
    實屬無據等語置辯。
二、本件原告主張：兩造就設址於臺北市○○○路○段一六０巷四二號一樓之芷宣美
    體美容沙龍店，簽訂店面頂讓之買賣合約書，被告並將全部客戶資料交付原告，
    而被告已收取費用尚未服務完畢之消費者尚有八一十一人次等事實，已據原告提
    出與其所述相符之買賣契約書、課程服務單一四一紙、會員療程價額及次數統計
    表各乙件，且為被告所不爭執，應堪信為真實。
三、原告主張被告未依契約之約定，在三個月內將已預收費用而仍屬被告之客戶共八
    百十一人次履行完畢等語，並提出付款簽收簿及未施作療程清單、客戶預約表三
    紙、簽帳單三紙、客戶施作日期及次數統計表、被告施作統計表等件為證，此為
    被告所否認，並以前詞置辯。本件經兩造同意協商簡化爭點（見本院卷第三三二
    頁）為：(一)合約書第八條第四項關於被告應依約定限期無條件提供協助之義務，
    是否包括「應將原告所指已收費八一一人次之全部療程完成」？(二)原告所請求之
    美容師費用十四萬零六百十五元及美容材料費一百零八萬九千一百十九元，能否
    證明係因被告違背合約第八條第三項、第四項所致之損害？(三)前述一百零八萬九
    千一百二十九元內關於施作金額四十五萬一千一百九十五元部分，是否符合無因
    管理行為要件？茲詳述如下：
  (一)合約書第八條第四項關於被告應依約定限期無條件提供協助之義務，是否包括「
    應將原告所指已收費八一十一人次之全部療程完成」？
  1.被告辯稱：以依合約書之約定，到店內協助，並請美容師到店內幫忙，然合約並
    未包括應將未施作之客人療程全部完成等語。查兩造買賣合約書第八條第四項約
    定：「乙方（即被告）同意於三個月期限內無條件協助甲方（即原告）技術輔導
    並支援甲方維護原客戶，乙方並同意於期限內固定每週三次到標的物場所（即營
    業地點）義務支援與幫助甲方運作。」可知，被告應於九十年六月十九日轉讓後
    三個月內，固定至芷宣美體美容沙龍店義務支援與協助原告運作。證人即客戶陳
    秀華到庭結證稱：「我是芷宣美體美容店的客人，我在這家店大約二、三年的時
    間做美容療程。美容療程是一次給付所有費用分次做。療程沒有時間限制，只要
    把次數做完就可以。後來店的擺設有變更及用的美容用品的廠牌有變更，我們才
    知道經營者換人。他們有告訴我們權益不會受影響，但是我還是希望快點做完。
    店何時頂讓，正確的日期我不清楚，在九十年六、七月我去消費的時候才知道。
    之前我去消費時都有看到被告。在被頂店之時，我有看過乙○○，因為原告只會
    做臉部不會做身體的療程。身體的療程是乙○○做的，原告在旁邊看，我也有讓
    他練習。」（本院卷第三十頁）可知，被告在頂讓美容店後，仍有多次回到店內
    協助實際施作療程。
  2.證人即美容師陳玉玲到庭結證稱：「九十年八月下旬時曾經有到芷宣美體美容店
    裡面幫忙，當時是乙○○找去的，我在店裡有作臉部與身體的美體美容，去了至
    少連續六天，乙○○每天都有在店裡，工作的時間都是中午十二時到晚上的八點
    到九點半。我在的時候乙○○都在等語」（見本院卷第二一五頁）。證人即另一
    美容師呂婉君亦到庭結證稱：「九十年八、九月有到芷宣美體美容店服務，當時
    是乙○○說店頂給別人，因為甲○○夫妻吵架沒有人在店裡幫忙，請其去店裡幫
    客人施作臉部及身體的療程。當時去時都有看到乙○○，連續去了三、四天左
    右，每天都是一整天，大約從中午到晚上八、九點等語」（本院卷第二一七頁）
    。核與證人即原告配偶黃致仁所述：「九十年八月下旬時呂婉君、陳玉玲有到甲
    ○○的美容店幫忙。他們大約做了一個星期左右。當時乙○○有來幾次，不是每
    天都有來。我有曾經看到過乙○○與陳玉玲一起來店裡，當時因為我與我太太吵
    架，我太太沒有到店裡，所以去找乙○○商量如何處理等語」（本院卷第二一七
    頁）。可知，被告除本人到店內協助外，亦另外請美容師到原告之店內協助。
  3.原告主張被告並未在三個月內將已收款而未施作之八百十一人次施作完畢，而認
    被告違反合約之約定等語。然查被告經營系爭美容店，係以包次方式經營，即消
    費者一次給付費用，分次享受美容療程，沒有時間限制，此業經證人陳秀華證述
    明確。是客戶何時至美容店施作療程，完成取決於客戶自己之意思，故兩造間所
    約定之三個月期限，無從拘束客戶，則縱使已收款而未施作之客戶於被告頂讓店
    時，尚有八百一十一人次，然事實上亦無法要求被告於該三個月之期限內將客戶
    全數施作完畢。再者證人陳玉玲就美容業頂店之行規，亦證稱：「一般我們在頂
    店的時候有兩種，一種是要用原來的店名、原來的化粧品、承接原來的客人，即
    將未完成的療程完成。另一種是改店名、改化粧品、不承接客人，原先的客人可
    以由換化粧品的方式，或是出讓人有另外開店把客人帶到新開的店把療程做完」
    （本院卷第二一六頁）。本件依合約書第六條第三項約定，「乙方現有及原有房
    屋租賃合約及一切客戶資料皆屬甲方所有。」顯然，兩造間依美容業之行規，即
    係由受讓人即原告承接出讓人即被告之原先客戶，被告前揭所辯，應堪採信。故
    原告請求被告應於轉讓後三個月內，將未施作之八百一十一人次全部施作完畢，
    實無可採。
  (二)原告所請求之美容師費用十四萬零六百十五元及美容材料費一百零八萬九千一百
    二十九元，能否證明係因被告違背合約第八條第三項、第四項所致之損害？
    原告主張因前述未施作之八百一十一人次，尚須額外花費雇用美容師及購買美容
    材料費共計一百二十二萬九千七百四十四元，並提出付款簽收簿、未施作療程清
    單及證人唐慧軒、蔡淑貞之證述為證。然查：
  1.證人即美容師蔡淑貞到庭雖證稱原告有支付技術費，然九十年七、八月份到店裡
    是教原告美容療程之技術，而不是因為店裡人手不夠去支援等語（見本院卷第三
    三頁），可知原告支付蔡淑貞之費用係技術指導費用，難認係因被告所造成之損
    害。而證人即美容師唐慧軒到庭結證稱：「九十年七、八月份時因為原告的店裡
    人手不足，所以我到原告的店裡幫他的客人作臉部保養。所以原告才支付我技術
    費，簽收簿上是我總共領的錢，要讓原告做帳報薪資扣稅用的。九十年七、八月
    份時原告聯絡我時我就去如果有協助賣化妝品或療程時，原告會給我百分之十的
    獎金。也一並納入我所簽的付款簽收簿的技術費裡面。」（見本院卷第一九七頁
    ），可知，原告支付唐慧軒之美容師費用中，尚包含販賣化妝品或療程之佣金，
    原告復未能證明支付唐慧軒之費用中究竟技術費若干，則全額請求被告給付，實
    無可採。
  2.按合約書第八條第三項約定：「乙方（即原告）聲明對本件買賣標的物均無上手
    （或原契約）來歷不明或有其他糾紛等情事，如本件標的物有來歷不明或是產權
    、債務上等糾紛時，均為乙方負責。」同條第四項規定：「乙方同意於三個月期
    限內無條件協助甲方（即原告）技術輔導並支援甲方維護原客戶，乙方並同意於
    期限內固定每週三次到標的物場所（即營業地點）義務支援與幫助甲方運作。」
    ，故原告依前揭條項請求被告負損害賠償責任，必須證明被告有違反上述約定而
    實際造成原告之損害。查原告稱被告於簽約時謊稱僅有二百餘人次未做等語，此
    為被告所否認，惟原告之所以能清查出尚餘八一十一人次療程未施作，完全係依
    據被告於簽約時所交付之客戶資料所計算而得，難認被告有何產權不清或刻意隱
    瞞之情節。再者，被告既已於頂讓店後三個月內至店內提供協助或商請美容師幫
    忙，則難認有何違反前條第四項之情形。而原告所計算之美容材料費一百零八萬
    九千一百二十九元，僅提出自行製作之未施作療程費用清單，並未提出具體支付
    該材料費用之證明，亦難認有何具體之損害發生，故原告請求被告給付美容材料
    費一百零八萬九千一百二十九元，亦無可採。
  (三)前述一百零八萬九千一百十九元內關於施作金額四十五萬一千一百九十五元部分
    ，是否符合無因管理行為要件？
  1.原告主張就前述八百一十一人次中，陸續已施作之金額達四十五萬一千一百九十
    五元，依無因管理之法律關係請求被告給付。然查合約書第十一條第三項：「乙
    方應本誠信協助甲方完成乙方原有客戶服務，如乙方未盡協助事宜甲方得無條件
    要求乙方負連帶保證責任..... 如有損甲方商譽或權利，甲方得一併要求乙方無
    條件賠償。」並以手寫添加「期限三個月」等字樣，可知，被告於頂讓後三個月
    就原有客戶服務部分，應本誠信「協助」原告完成。至於同條第四項規定：「乙
    方原有客戶及廠商債務關係，仍屬乙方所有，如有債權糾紛導致甲方權利受損，
    甲方得要求乙方無條件賠償。」經上下條項綜合觀之，第三項係特別針對原有客
    戶之「服務」所約定，則該條第四項所謂「原有客戶之債務仍屬被告所有」，應
    係指除服務以外之債務關係（如：金錢糾紛）為是，才符合當事人締約之真意及
    一般美容業之行規。
  2.被告就原有客戶服務部分之義務，依合約規定僅係於頂讓後三個月內「協助」原
    告，客戶之服務仍應由原告完成，則原告為客戶服務，自屬當然，原告依無因管
    理之法律關係請求被告支付已施作部分之金額，實屬無據。
四、綜上所述，被告已依合約書之約定於頂讓店後三個月內，就原有客戶協助並支援
    原告運作，則原告請求被告損害賠償即屬無據，被告前揭所辯，應屬可採。從而
    ，原告依債務不履行及無因管理之法律關係，請求被告給付一百二十二萬九千七
    百四十四元及遲延利息，為無理由，應予駁回。
五、假執行之宣告：
    原告之訴既經駁回，其假執行之聲請已失所附麗，應併予駁回。
六、本件判決之基礎已臻明確，兩造其餘攻擊防禦方法及舉證，核與判決結果無影響
    ，爰不另一一論述，附此敘明。
七、結論：
    本件原告之訴為無理由，依民事訴訟法第七十八條，判決如主文。
中　　　華　　　民　　　國　　九十三　　年　　　二　　　月　　二十七　　日
                          民事第五庭審判長法  官    吳青蓉
                                          法  官    張松鈞
                                          法  官    紀文惠
正本係照原本作成
如對本判決上訴，須於判決送達後廿日內向本院提出上訴狀
中　　　華　　　民　　　國　　九十三　　年　　  二　　月　　　二十七  　日
                                          書記官    袁以明
